臺灣花蓮地方法院民事判決　　　　　　　　　　　　 九十四年度婚字第五二號
　　原　　　告　乙○○
　　被　　　告　甲○○
右當事人間履行同居事件，本院於民國九十四年五月十日辯論終結，茲判決如左：
    主    文
原告之訴駁回。
訴訟費用由原告負擔。
    事    實
甲、原告方面：
  一、聲明：
    (一)被告應與原告同居。
    (二)訴訟費用由被告負擔。
  二、陳述：
    (一)原告與被告於九十年九月一日結婚，婚後同住於花蓮縣玉里鎮樂合里七鄰安通
      五十二號，詎被告於九十三年三月間不告而別，攜子離家出走，此後未再返回
      ，亦未與原告聯絡，九十四年農曆春節年初三，原告至臺東縣池上鄉被告娘家
      找被告，被告稱已無法與原告共同生活，拒絕返家同居，且不願告知目前住處
      ，被告顯已違背夫妻同居義務，為此提起本件訴訟。
    (二)原告與被告僅有訂婚，並未結婚，亦未舉辦結婚儀式及喜宴，因被告不願結婚
      。結婚登記係原告至戶政機關辦理，被告並未偕同辦理，但原告事先曾與被告
      溝通，原告並未毆打被告及子女。
    (三)兩造係於長子出生前訂婚，長女於訂婚後出生，訂婚後被告稱兩造個性不合，
      無法共同生活，故不願與原告結婚。
  三、證據：
      提出戶籍謄本一件為證，並聲請訊問證人林添旺。
乙、被告方面：
  一、聲明：如主文所示。
  二、陳述：
    (一)被告與原告僅有訂婚，並未結婚，亦未舉辦結儀式及宴客，當時原告向被告索
      取身分證、印章稱要辦理子女戶籍登記，被告不知道原告拿去辦結婚登記，被
      告未在結婚證書上簽名。
    (二)被告不願與原告同住，因原告有暴力傾向，曾毆打被告及子女，之前兩造曾同
      住於臺北縣新莊市，原告對被告及子女不聞不問，亦未提供生活費用，九十二
      年八月八日原告毆打被告，被告乃返回臺東娘家。
    (三)因原告有暴力傾向，故被告不願與原告結婚，被告曾要求原告，雙方先同居，
      待原告個性改善後再行結婚，原告亦表示同意。
  三、證據：
      提出家庭暴力案件現場報告表及調查紀錄（通報）表影本各一件為證。
丙、本院依職權訊問證人林月娥。
    理    由
一、按夫妻互負同居之義務。但有不能同居之正當理由者，不在此限。民法第一千零
    一條定有明文。故男女二人間如不具合法夫妻之關係，自無同居義務之可言，而
    合法夫妻之關係乃以婚姻之合法有效為前提。按結婚應有公開儀式及二人以上之
    證人，不具備此項方式者，其結婚無效，民法第九百八十二條第一項、第九百八
    十八條第一款亦有明文。是我國結婚之形式要件係採形式婚主義中之儀式婚，若
    未踐行此一公開之儀式，縱使雙方有結婚之意願或已同居，法律上仍不能認為其
    等婚姻已合法成立。本件兩造雖依戶籍法為結婚之登記，有原告提出之戶籍謄本
    一件在卷可證，依民法第九百八十三條第二項規定，推定其等已結婚，惟既曰推
    定，當事人自得舉反證而推翻之。本件被告抗辯兩造僅有訂婚，並未結婚，亦未
    曾舉辦結婚儀式及喜宴，是本件審酌之重點即在於兩造之婚姻是否合法成立而使
    兩造為合法之夫妻，進而論斷被告應否負同居之義務？
二、經查，就被告所抗辯兩造僅有訂婚，並未結婚，亦未曾舉辦結婚儀式及喜宴一節
    ，原告對此事實自認，並稱被告未偕同其辦理結婚登記，質之證人即原告之母林
    月娥證稱：「兩造是在九十年間訂婚，兩造只有訂婚沒有結婚，訂婚後被告說過
    一段時間再結婚，後來被告沒有再回來，被告一直在她娘家，所以到現在兩造還
    沒有結婚。」等語（見本院九十四年五月十日言詞辯論筆錄）。按證人為原告之
    母，衡情殊無偏袒被告而故為不利原告證述之必要，而原告對證人所述並無爭執
    ，是證人所述應屬實情而堪予採信。準此，被告所辯堪信為真，則兩造間僅有婚
    姻之形式，而無結婚之事實，其等婚姻顯不能認已合法成立，從而，兩造間自亦
    非合法之夫妻，揆諸前揭說明，被告對原告不負有夫妻同居之義務甚明，原告訴
    請被告履行同居，於法不合，應予駁回。
三、因本件事證已臻明確，兩造其餘陳述、主張及所提證據均無礙於判決結果之認定
    ，自無一一論述之必要，併此指明。
四、據上論結，原告之訴為無理由，依民事訴訟法第七十八條，判決如主文。
中　　　華　　　民　　　國　　九十四　　年　　　五　　　月　　二十四　　日
                              臺灣花蓮地方法院家事法庭
　　　　　　　　　　　　　　　　　　　　法　官  陳文通
右正本證明與原本無異。
如對本判決不服，應於送達後二十日內，向本院提出上訴狀（應抄附繕本）。
　　　　　　　　　　　　　　　　　　　　法院書記官
中　　　華　　　民　　　國　　九十四　　年　　　五　　　月　　二十四　　日
